【裁判字號】    95,勞上易,20
【裁判日期】    950425
【裁判案由】    給付退休金
【裁判全文】
臺灣高等法院民事判決                95年度勞上易字第20號
上  訴  人  甲○○
訴訟代理人  楊肅欣律師
被  上訴人  桃園縣大園鄉公所
法定代理人  乙○○
訴訟代理人  陳河泉律師
複 代 理人  徐建弘律師
上列當事人間請求給付退休金事件，上訴人對於中華民國94年12
月26日臺灣桃園地方法院94年度勞訴字第1號第一審判決提起上
訴，本院於95年4月11日言詞辯論終結，判決如下：
    主      文
上訴駁回。
第二審訴訟費用由上訴人負擔。
    事實及理由
一上訴人起訴主張：伊自民國73年10月5日起，受聘擔任被上訴
  人所屬大海社區托兒所（下稱大海托兒所）工友，負責餐點及
  環境打掃之工作，每年一聘，每月支領最低基本工資新臺幣（
  下同）15,840元，迄91年7月31日退職，兩造間僱傭關係達17
  年9個月，僱傭關係因最後一次定期僱傭契約期滿，被上訴人
  不再續聘而消滅。伊依行政院勞工委員會（下稱勞委會）函釋
  自87年7月1日起適用勞動基準法（下稱勞基法），被上訴人自
  應依法給付退休金，伊於適用勞基法前、後應領退休金依序為
  142,560元、443,520元，合計586,080元，屢經催討，被上訴
  人均置不理。爰依僱傭之法律關係，求為命被上訴人如數給付
  ，及自起訴狀繕本送達翌日起加計法定遲延利息之判決。
  被上訴人則以：上訴人係每年一聘、按日計酬之臨時聘用人員
  ，非編制內之工友，無勞基法規定之適用；另伊為自治團體，
  比照桃園縣政府（下稱縣府）及其餘鄉鎮市作法，自87年7月1
  日起，將編制內工友等人員編列薪資總額6％勞退準備金，惟
  仍未涵蓋非編制內之上訴人，縣府於93年10月前亦未要求伊就
  按日計酬臨時約聘人員提撥勞退準備金，伊自毋庸為上訴人提
  撥勞退準備金。再上訴人非編制內之工友，無事務管理規則之
  適用，縱有勞基法之適用，然迄其退職之91年7月31日工作年
  資未滿15年，仍不符合請領退休金之規定等語，資為抗辯。
二原審駁回上訴人之請求，上訴人提起上訴，聲明：
  (一)原判決廢棄。
  (二)被上訴人應給付上訴人586,080元，及自起訴狀繕本送達之
    翌日起至清償日止，按年息5％計算之利息。
  被上訴人則聲明：上訴駁回。
三上訴人主張前揭事實，提出被上訴人解雇通知書、存證信函暨
  回執、勞工保險卡（下稱勞保卡）、公教人員福利品購買證（
  下稱公教購買證）、勞保局93年7月16日函、事務管理規則沿
  革表暨條文、勞委會86年9月1日公告等件為證（原審卷第7-11
  、32-35、124-125、132-168頁）。又兩造就(一)上訴人自73 年
  10月5日起受聘擔任大海托兒所，負責餐點及環境打掃工作，
  每年一聘每月支領基本工資15,840元之臨時人員、(二)上訴人於
  91年7月31日退職，兩造間之僱傭關係達17年9個月，因期滿不
  再續聘，勞動關係消滅、(三)上訴人非編制內之工友，大海托兒
  所亦無工友之編制、(四)勞委會於86年9月1日公告指定公務機構
  工友等人員，自87年7月1日起適用勞基法、(五)依縣府93年10
  月21日府人1字第0930274678號函釋：該府暨所屬機關學校主
  要從事工友等工作之臨時人員納入勞基法適用，並自94年1月1
  日施行；被上訴人遵照該縣府之決議，自上開日起將工友等工
  作之臨時人員納入勞基法之適用等事實，均無爭執。
四按民法第188條第1項所謂受僱人，係以事實上之僱用關係為標
  準。僱用人與受僱人間是否訂立書面契約或僱傭契約上是否稱
  為受僱人皆非所問。凡客觀上被他人使用為之服勞務而受其監
  督者，均係受僱人（最高法院45年台上字第1599號、57年台上
  字第1663號等判例意旨參照）。是兩造間之勞動關係及其勞動
  條件之內容，應以實際工作項目、性質及約定內容為判斷，非
  以上訴人之勞保卡、公教人員福利購買證上所記載之職稱為準
  。兩造就上訴人自73年10月5日起受聘擔任大海托兒所，負責
  廚房餐點準備及環境打掃之工作，每年一聘，每月支領最低基
  本工資15,840元等情不爭執，依縣府93年10月21日府人1字第
  0930274678號函所載，說明：「‧‧‧三、‧‧‧（二）工友
  ：指物品搬運、花圃整理、辦公場所環境整理等各項勞務工作
  」（原審卷第85頁），上訴人於大海公立托兒所從事廚房餐點
  準備及環境打掃之工作，其性質與公務機構、公立學校、幼稚
  園之編制內工友之工作實屬相近；另依勞委會94年11月1日勞
  動1字第0940060386號函，說明：「二、‧‧‧另依人事行政
  局於民國87年9月16日（87)局企字第022250號函釋略以：『就
  現行實務而言，事務管理規則所稱之工友，係指受僱於政府機
  關、學校，從事於事務性、勞務性之人員（含廚司）』」所載
  （原審卷第208頁），上訴人工作項目含廚司（廚房餐點準備
  工作），其職務自屬工友，被上訴人辯稱上訴人非工友云云，
  尚無可採。
五上訴人主張其自87年7月1日開始適用勞基法，被上訴人則辯稱
  依縣府上開函，工友自94年1月1日方納入勞基法之適用云云。
  查大海托兒所非勞基法於73年間施行時中央主管機關所公告實
  施之行業，為兩造所不爭。然按「本法於左列各業適用之‧‧
  ‧八  其他經中央主管機關指定之事業。依前項第八款規定時
  ，得就事業之部分工作場所或工作者指定適用」，勞動基準法
  第3條第1項第8款、第2項定有明文。勞委會據上開規定於86年
  9月1日以台86勞動1字第037287號公告，指定公務機構工友等
  人員自87年7月1日（下稱基準時點）起適用勞基法；復於87年
  1月5日以台87勞動1字第56414號函重申上開公告之意旨（原審
  卷第124頁、本院卷第15頁）。又勞委會87年12月31日以台87
  勞動1字第059605號公告：「下列各業及工作者不適用勞動基
  準法，其餘一切勞僱關係，自即日起適用該法‧‧‧二、不適
  用之各業工作者‧‧‧(二)公立之各級學校及幼稚園‧‧‧（技
  工、工友、駕駛人除外）之工作者‧‧‧」（原審卷第43頁）
  ，並未推翻上開勞委會86年9月1日以台86勞動1字第037287號
  公告，是工友確自基準時點起適用勞基法。至勞委會雖於94
  年6月9日以勞動1字第0940030339號書函就勞基法之適用說明
  ：「二、‧‧‧公立各級學校臨時人員如其所從事之工作與‧
  ‧‧工友‧‧‧工作相同，應適用勞動基準法。‧‧‧公立學
  校廚工，若為學校所僱用，不論雇用該勞工之經費來源為何，
  自87年12月31日適用勞動基準法」云云（原審卷第214頁），
  然因有違前述公告，自不得以該書函之記載遽認工友係自87
  年12月31日起方有勞基法之適用。另縣府上開函固謂工友自94
  年1月1日起始適用勞基法云云，惟就勞委會依勞基法第3條第1
  項第8款、第2項之規定所為上開公告，尚非勞基法規定之中央
  委辦事項，縣府及被上訴人即無權為相反於上開公告意旨之解
  讀；是被上訴人引上開縣府函，認工友自94年1月1日方有勞基
  法之適用云云，尚無可取。被上訴人雖又辯稱上訴人僅係臨時
  性一年期之約聘廚工云云。然自基準時點後，兩造以簽約或口
  頭方式每年續約，上訴人前後工作未間斷迄其91年7月31日退
  職止，依勞基法第9條第2項第2款：「定期契約屆滿後，有左
  列情形之一者，視為不定期契約‧‧‧二  雖經另訂新約，惟
  其前後勞動契約之工作期間超過九十日，前後契約間斷期間未
  超過三十日者」、第10條「定期契約屆滿後或不定期契約因故
  停止履行後，未滿三個月而訂定新約或繼續履行原約時，勞工
  前後工作年資，應合併計算」之規定，兩造間勞動關係已變更
  為不定期勞動契約，被上訴人上開辯解仍無可採。從而，上訴
  人既為受地方自治團體所僱用，從事廚工及環境打掃而獲有工
  資之臨時勞務性人員，自應比照編制內工友，自基準時點起適
  用勞基法。被上訴人所稱上訴人於91年7月31日退職前，均無
  勞基法之適用云云，自無可採。
六上訴人自87年7月1日起適用勞基法，有如前述，則其於91年7
  月31日退職時得否請領退休金，應依勞基法有關退休之規定。
  按「勞工退休金之給與標準如左：一  按其工作年資，每滿一
  年給與兩個基數。但超過十五年之工作年資，每滿一年給與一
  個基數，最高總數以四十五個基數為限。未滿半年者以半年計
  ；滿半年者以一年計‧‧‧前項第一款退休金基數之標準，係
  指核准退休時一個月平均工資」、「勞工工作年資自受僱之日
  起算，適用本法前之工作年資，其資遣費及退休金給與標準，
  依其當時應適用之法令規定計算；當時無法令可資適用者，依
  各該事業單位自訂之規定或勞雇雙方之協商計算之。適用本法
  後之工作年資，其資遣費及退休金給與標準，依第十七條及第
  五十五條規定計算」，勞基法第55條第1項第1款、第2項、第
  84條之2分別定有明文。依上開規定，上訴人適用勞基法前之
  工作年資，退休金給與標準，依其當時應適用之法令規定計算
  ，上訴人據以主張其自始依事務管理規則即為工友云云，然按
  「本規則所稱工友，係指各機關『編制內』非生產性之技術工
  友及普通工友」，事務管理規則第3條定有明文，即該規定僅
  就公務機構編制內工友之退職加以規範，自不涵蓋非編制內之
  工友。上訴人非編制內之技術工友或普通工友，其亦未舉證證
  明其自受僱於被上訴人之73年10月5日起至基準時點前，已受
  被上訴人納為編制內工友之事實，自無事務管理規則第363條
  第1項「工友之退職按其服務年資發給一次退職金，每服務半
  年給予號一個基數，最高總數以五十個基數為限」規定之適用
  。另於基準時點前，上訴人所從事之工友工作，尚未經中央主
  管機關公告適用勞基法，自無就勞動條件溯及適用於該基準時
  點前工作年資之理，況基準時點之前，被上訴人內部亦未就臨
  時性人員之工作年資及退休金給與訂定標準，兩造亦未有所協
  商，是上訴人主張將任職年資14年併入，作為退休年資計算等
  語，即與上揭法令規定不符，其據事務管理規則上開規定主張
  被上訴人應給付上訴人退休金142,560元，即屬無據。
七另上訴人自基準時點適用勞基法迄其退職之91年7月31日退職
  止，工作年資計4年1個月，未滿15年，雖其年滿60歲，惟與勞
  基法第53條：「勞工有左列情形之一者，得自請退休：一  工
  作十五年以上年滿五十五歲者。二  工作二十五年以上者」之
  退休要件未合，自不得勞基法第55條之規定請領退休金。上訴
  人另援引勞保局函（原審卷第34-35頁）謂其得領一次性退休
  金云云。然勞保局函旨係就上訴人得否請領敬老福利津貼而發
  ，況勞保局非勞基法所定之中央主管機關，其誤認上訴人為公
  務機構編制內工友已領得退休金，係未就其適用勞基法之工作
  年資詳予考量，致生誤會，該函自難作為有利於上訴人認定之
  依據，其依勞基法規定主張被上訴人應給付其退休金443,520
  元云云，亦屬無據。
八綜上所述，上訴人請求被上訴人給付上訴人退休金586,080元
  及自起訴狀繕本送達翌日起至清償日止，按年息5％計算之利
  息，於法無據，應予駁回。原審為上訴人敗訴之判決，核無不
  合。上訴意旨指摘原判決不當，求予廢棄改判，為無理由，應
  予駁回。
九本件因事證已臻明確，兩造其餘攻擊、防禦方法及所為之立證
  ，與判決之結果不生若何影響，無庸再逐一予以論究，合併敘
  明。
據上論結，本件上訴為無理由，依民事訴訟法第449條第1項、第
78條，判決如主文。
中    華    民    國    95    年    4     月    25    日
                  勞工法庭審判長法  官  沈方維
                                法  官  張競文
                                法  官  湯美玉
正本係照原本作成。
不得上訴。
中    華    民    國    95    年    4     月    26    日
                                書記官  賴淑真


司法院資訊處製作；財團法人民間司法改革基金會備份。
